【裁判字號】    99,易,1596
【裁判日期】    990826
【裁判案由】    詐欺
【裁判全文】
臺灣高雄地方法院刑事判決              99年度易字第1596號
公  訴  人  臺灣高雄地方法院檢察署檢察官
被      告  乙○○
上列被告因詐欺案件，經檢察官提起公訴（99年度偵字第16598
號），本院判決如下：
    主  文
乙○○幫助犯詐欺取財罪，處有期徒刑參月，如易科罰金，以新
臺幣壹仟元折算壹日。緩刑貳年，緩刑期間付保護管束，並應向
指定之政府機關、政府機構、行政法人、社區或其他符合公益目
的之機構或團體，提供陸拾小時之義務勞務。
    事  實
一、乙○○可預見社會上層出不窮之詐騙集團或不法份子，或為
    掩飾其不法行徑，或為隱匿其不法所得，或為逃避追查，常
    蒐購並使用他人帳戶進行存提款與轉帳等行為，在客觀上可
    以預見一般取得他人帳戶使用之行徑，常與行財產犯罪所需
    有密切關聯，竟以縱使他人持其申設之金融帳戶做為詐騙之
    工具，亦不違反其本意之幫助詐欺之不確定故意，於民國98
    年3 、4 月間某日，在高雄市左營區「高鐵左營站」，以新
    台幣（下同）1 萬元之代價，將其所有之中華郵政股份有限
    公司大社郵局帳號000-00000000000000號帳戶（下稱上開帳
    戶）之存摺、提款卡（含密碼）、印章，充當抵押品，交付
    予某姓名年籍不詳、綽號「小傑」之成年人使用，而「小傑
    」所屬之詐騙集團成員取得上開帳戶後，共同意圖為自己不
    法之所有，於98年11月19日20時40分許前之某時，撥打電話
    予丙○○，假冒為「Pchome購物」人員，並謊稱因網路購物
    付款方式有誤云云，丙○○信以為真，遂於同日20時40分許
    以自動櫃員機匯款2 萬9989元至上開帳戶內。嗣丙○○發現
    有異，乃報警處理，經警循線追查後，始知悉上情。
二、案經高雄縣政府警察局甲○分局報告臺灣高雄地方法院檢察
    署檢察官偵查起訴。
    理  由
一、按被告以外之人於審判外之陳述，雖不符刑事訴訟法第159
    條之1 至之4 等4 條之規定，而經當事人於審判程序同意作
    為證據，法院審酌該言詞陳述或書面陳述作成時之情況，認
    為適當者，亦得為證據；又當事人、代理人或辯護人於法院
    調查證據時，知有刑事訴訟法第159 條第1 項不得為證據之
    情形，而未於言詞辯論終結前聲明異議者，視為有前項之同
    意，同法第159 條之5 定有明文。本案下列所引用之供述及
    非供述證據，業經本院依法踐行調查證據程序，公訴人、被
    告均不爭執各該證據之證據能力，且迄本院言詞辯論終結前
    未就上開證據之證據能力聲明異議，又查無依法應排除其證
    據能力之情形，是後述所引用證據之證據能力均無疑義，依
    法自有證據能力，均得作為本案證據，先予敘明。
二、訊據被告固坦承上開帳戶係其所開設等情，惟矢口否認有何
    幫助詐欺之犯行，辯稱：當初是看到報告分類廣告，為了借
    錢，才將上開帳戶存摺、提款卡（含密碼）、印章交付「小
    傑」供作抵押，不知道對方要拿去詐騙云云。經查：
  (一)被告於98年3 、4 月間某日，在高雄市左營區「高鐵左營站
    」，以1 萬元之代價，將其所有之上開帳戶之存摺、提款卡
    （含密碼）、印章，充當抵押品，交付予某姓名年籍不詳、
    綽號「小傑」之成年人使用，而「小傑」所屬之詐騙集團成
    員取得上開帳戶後，共同意圖為自己不法之所有，於98年11
    月19日20時40分許前之某時，撥打電話予丙○○，假冒為「
    Pchome購物」人員，並謊稱因網路購物付款方式有誤云云，
    丙○○信以為真，遂於同日20時40分許，以自動櫃員機匯款
    2 萬9989元至上開帳戶內等情，業經被告坦承不諱（見本院
    審易字卷第18頁、易字卷第23頁背面），核與被害人即證人
    丙○○於警詢時之證述（見警卷第9 頁至第11頁）相符，並
    有上開帳戶立帳申請書、交易詳情表、97-98 年度歷史交易
    相關資料各1 份（見警卷第6 頁至第8 頁、本院審訴字卷第
    17頁至第19頁）、丙○○之郵政自動櫃員機交易明細表2紙
    （見警卷第17頁）可參，堪認為真實。
  (二)被告雖辯稱：伊是看報紙廣告向錢莊借款1 萬元，利息每週
    2000元，對方要伊提供身分證、健保卡、上開帳戶存褶、提
    款卡含密碼、印章等物，由伊匯利息至上開帳戶，對方再持
    上開帳戶提款卡領取，伊交付帳戶一週後，曾匯款1 次，後
    來因為沒有工作，就沒有再繼續匯款，地下錢莊有找伊，伊
    要求緩1 個月，待伊有工作賺錢再償還，後來對方並未再找
    伊，而且對方電話號碼已打不通云云。惟按刑法上之故意，
    可分為直接故意與不確定故意（間接故意），所謂「不確定
    故意」，係指行為人對於構成犯罪之事實，預見其發生而其
    發生並不違背其本意者，刑法第13條第2 項定有明文。參以
    一般人至金融機構申請開立帳戶，其目的不外乎利用金融機
    構帳戶作存、提款、轉帳等財產之金錢支配處分，故對於金
    融機構發給之存摺、印章、提款卡、密碼等資料，無不妥為
    保存，以防遺失或被盜用，損及個人財產權益，並遭濫用為
    財產犯罪之工具，且個人存摺與存戶印鑑章、提款卡結合，
    專有性甚高，更非一般自由流通使用之物，縱需交他人使用
    ，亦必基於信賴關係或特殊事由，自不可能隨意交予不熟識
    之人任意使用，一般人本於生活經驗及認識，足以懷疑藉故
    取用他人帳戶、提款卡及密碼者，係基於隱瞞資金流向或行
    為人之身份之不法目的，與利用他人之金融機構該等帳戶為
    犯罪工具有關。且金融機構帳戶係個人理財之重要工具，為
    個人財產、信用之重要表徵，可預見將自己名義開設之金融
    機構帳戶存摺、提款卡及密碼交付他人使用，有供作財產犯
    罪用途之可能，而犯罪者取得他人存摺之目的在於取得贓款
    及掩飾犯行不易遭人追查，此為一般人依其社會經驗所得知
    。而被告為一成年人，並有相當之工作經驗，業據其於本院
    審理時陳述明確（見本院易字卷第13頁），自應明知提供其
    提款卡及密碼予他人，極有可能係供他人為財產犯罪之用。
    且平面媒體及電子媒體，均經常報導詐欺集團，常以收受人
    頭帳戶作為詐欺工具之事實，眾所皆知，被告係有正常辨識
    能力之人，對於他人會持其所提供之金融機構帳戶犯罪應有
    所預知，竟仍將所開立之上開帳戶之提款卡含密碼交付他人
    使用，對於他人持用犯罪之事實，自無不知之理。被告雖以
    前詞置辯，惟依上開所述，被告應明知其存摺、提款卡及密
    碼之重要性，是被告將其上開帳戶之存摺、提款卡及密碼交
    付綽號「小傑」之人前，自應知悉「小傑」之真實姓名、年
    籍，以免其存摺、提款卡及密碼遭詐欺集團使用，然被告卻
    在對於「小傑」之人之真實姓名、年籍資料毫無所悉之情況
    下，遽然交付上開帳戶之存摺、提款卡及密碼，甚至被告與
    「小傑」失去聯繫，其帳戶之存摺、提款卡及密碼已不知去
    向後，仍未積極處理，將帳戶掛失或報警處理。顯見被告應
    可預見上開金融帳戶將被不法之徒用於犯罪贓款之匯入流出
    ，而不違反本意，顯然有幫助詐欺集團利用其帳戶犯罪之不
    確定故意。況且，倘如被告所辯其向地下錢莊之借款尚未償
    還完畢，地下錢莊竟無再追索之行為，甚至失去聯繫，此亦
    與常情不合。
  (三)綜上所述，本案事證明確，被告所辯，不足採信，其犯行堪
    以認定，應依法論科。
三、按刑法上之幫助犯，係對於犯罪與正犯有共同之認識，而以
    幫助之意思，對於正犯資以助力，而未參與實施犯罪之行為
    者而言（最高法院75年度台上字第1509號、84年度台上字第
    5998號、88年度台上字第1270號判決參照）；是以如未參與
    實施犯罪構成要件之行為，且係出於幫助之意思提供助力，
    即屬幫助犯，而非共同正犯。本案被告提供上開帳戶之存摺
    、印章、提款卡及密碼等物，供詐欺集團詐欺取財匯款使用
    ，其雖未參與詐欺取財之行為，然顯係以幫助之意思，參與
    詐欺取財構成要件以外之行為，為幫助犯，核被告所為，係
    犯刑法第30條第1 項、第339 條第1 項之幫助詐欺取財罪，
    依刑法第30條第2 項規定，按正犯之刑減輕之。爰審酌被告
    本身雖未實際參與詐欺取財犯行，但其提供帳戶供不法犯罪
    集團使用，不僅造成執法機關不易查緝犯罪行為人，危害社
    會治安，助長社會犯罪風氣，更造成被害人求償上之困難，
    所為甚有不該，及被害人受騙之金額，及其犯罪之動機、目
    的、智識程度、生活狀況等一切情狀，量處如主文所示之刑
    ，並諭知易科罰金之折算標準。又被告前因故意犯賭博罪受
    有期徒刑3 月之宣告，於87年10月19日易科罰金執行完畢，
    五年以內未曾因故意犯罪受有期徒刑以上刑之宣告，有臺灣
    高等法院被告前案紀錄表1 份在卷可稽，被告能痛改前非，
    實屬不易，其僅因一時失慮偶罹刑典，堪認被告經此偵、審
    程序及上開刑之宣告後，應知所警惕而信無再犯之虞，本院
    認上開對其所宣告之刑，以暫不執行其刑為當，爰依刑法第
    74條第1 項第1 款之規定，併予宣告緩刑2 年，以啟自新。
    並依刑法第74條第2 項第5 款之規定，命其應向檢察官指定
    之公益團體、地方自治團體或社區提供60小時之義務勞務，
    另併依刑法第93條第1 項第2 款之規定，諭知於緩刑期間付
    保護管束。
據上論斷，應依刑事訴訟法第299 條第1 項前段，刑法第30條第
1 項前段、第2 項、第339 條第1 項、第41條第1 項前段、第74
條第1 項第2 款、第2 項第5 款、第93條第1 項第2 款，刑法施
行法第1 條之1 ，判決如主文。
本案經檢察官丁○○到庭執行職務。
中    華    民    國    99    年    8     月    26    日
                  刑事第二庭    審判長法  官  吳進寶
                                      法  官  李昆南
                                      法  官  施盈志
以上正本證明與原本無異。
如不服本判決應於收受送達後10日內向本院提出上訴書狀，並應
敘述具體理由；如未敘述上訴理由者，應於上訴期間屆滿後20日
內向本院補提理由書（均須按他造當事人之人數附繕本）「切勿
逕送上級法院」。
中    華    民    國    99    年    8     月    26    日
                                      書記官  林雅婷
附錄本判決論罪之法條：
刑法第339 條（普通詐欺罪）
意圖為自己或第三人不法之所有，以詐術使人將本人或第三人之
物交付者，處5 年以下有期徒刑、拘役或科或併科1 千元以下罰
金。
以前項方法得財產上不法之利益或使第三人得之者，亦同。
前二項之未遂犯罰之。

司法院資訊處製作；財團法人民間司法改革基金會備份。
